---
output:
  pdf_document: default
  html_document: default
---

# Importación y exportación de datos

R puede importar datos de una amplia variedad de tipos de archivo con las funciones en base además de que esta capacidad es ampliada con el uso de paqueterías específicas.

## Tipos de datos que puedo importar y exportar
Existen diversos tipos de datos que se pueden importar y exportar en R. Las tres fuentes más comunes para la importación o exportación de datos son:

**Datos en formato texto (o tabulares)**
- CSV: .csv (comma separated values o datos separados por comas)
- TXT
- Otros datos en formato texto

**Formatos de otros programas (software propietario)**
- EXCEL: .xls y .xlsx
- SPSS: .sav y .por
- STATA: .dta
- SAS: .sas

**Formatos propios de R**
- R objects: .RData o .rda
- Serialized R objects: .rds

## ¿De dónde puedo obtener los datos?

- Datos propios: son datos obtenidos mediante trabajo experimental por parte de mi grupo de trabajo o míos.
- Datos de sets de datos precargados en R
- Datos obtenidos de bases de datos en internet 

Las paqueterías más utilizadas para la importación y exportación de datps son: 
- r-base
- readr
- haven

## ¿Cuáles son las diferencias entre R base y las paqueterías ampliadas?

R tiene más de 20 años. Las funciones de R-base se construyeron pensando en  los estadísticos de hace 20 años (hoy se llamarían analistas de datos).  Modificar las funciones de R-base haría que el código antiguo dejase de funcionar, así que la mayoría de avances y mejoras se producen en las paqueterías.

Las funciones de `readr` emulan las funciones equivalentes de R-base mejorándolas y haciéndolas más consistentes; por ejemplo para leer datos CSV la función de R-base es `read.csv()`; mientras que la función equivalente de "readr" es `read_csv()`. Las dos hacen lo mismo, leer datos en formato CSV, pero las nuevas funciones tienen algunas ventajas:
- Son más rápidas
- Encajan más en el workflow/paradigma de la investigación reproducible. 

Algunas de las funciones de R-base heredan algunas opciones del sistema operativo y las variables de entorno, haciendo posible que un script que funciona en un ordenador no funcione en otro.

## Estableciendo nuestro directorio de trabajo

Establecer nuestro directorio de trabajo nos permite tener una mejor organización mientras trabajamos en R. 
Para conocer nuestro directorio de trabajo actual, usamos `getwd()`
```{r, eval=F}
getwd() 
```

Asigna a un objeto la ruta de la carpeta de trabajo. Recuerda cambiar */docs/mydir* por los nombres de tus carpetas de trabajo
```{r}
directory <- "C:/docs/mydir" #Windows
directory <- "/home/users/mydir"  #Mac OS o linux
```

`setwd()` permite ajustar el directorio de trabajo. Vamos a ajustarlo a la ruta de trabajo que guardamos en `directory`
```{r, eval=F}
setwd(directory)
```

```{r}
library(readr)
```

Conocer más sobre las paqueterías
```{r}
help(package=readr) #Read Rectangular Text Data

help(package= haven) #Importa y Exporta 'SPSS', 'Stata' y archivos 'SAS'
```

Visualiza la documentación de la función read_csv de la paquetería `readr`. 
```{r}
help(read_csv, package = "readr")
```


A veces es conveniente saber que package contiene una función. Podemos hacerlo con la función `find` para encontrar en qué paquetería está la función `help`.
```{r}
find("read_csv")
```

```{r}
find("read.csv")
```


## Importación de datos

### Importar datos de los datasets de R

R contiene datasets que pueden ser utilizados directamente. Para dar un vistazo a los paquetes disponibles en R usamos `data()`

Guardamos el listado de datasets en un data.frame llamado `sets`
```{r}
sets <- as.data.frame(data()[[3]])
sets
```

Conocer la información de los paquetes disponibles 
```{r}
paquetes <- library(help = "datasets")
head(paquetes$info[[2]])
```

Cargar sets de datos directamente de estas bases

```{r}
datos_R<- iris
datos_R  
```

Conocer los nombres de las columnas 
```{r}
names(datos_R)
```

Visualizar las primeras filas de la tabla
```{r}
head(datos_R)
```

```{r}
summary(iris)
```


### Importar datos desde internet 

Esta base de datos de cáncer de mama se obtuvo de la Universidad de Wisconsin del Dr. William Wolberg. El conjunto de datos provienen de un estudio de cáncer de mama en Wisconsin. Hay 681 casos de tumores potencialmente cancerosos, de los cuales 238 son realmente malignos. Cada característica se evalúa en una escala del 1 al 10, siendo 1 el más cercano a benigno y 10 el más cercano a maligno. 

Para descargar archivos de internet, usamos la función `download.file()`.

```{r}
help("download.file")
```

La función `download.file()` pide como argumento la url o la dirección de internet del archivo que queremos descargar y en dest, el nombre que tendrá el archivo en nuestra computadora.

```{r}
download.file(
  url = "https://raw.githubusercontent.com/jboscomendoza/r-principiantes-bookdown/master/datos/breast-cancer-wis.data", 
  dest = "breast-cancer-wis.data"
)
```

```{r}
tabla_cancer<-read_table("breast-cancer-wis.data")
```

```{r}
bcancer <- read.table(file = "breast-cancer-wis.data", header = FALSE, sep = ",")
```

```{r}
head(bcancer)
```

```{r}
nombres <- c("id", "clump_t", "u_csize", "u_cshape", "m_adh", "spcs", "b_nuc", 
             "b_chr", "n_nuc", "mit", "class")
```

```{r}
bcancer <- read.table(file = "breast-cancer-wis.data", header = FALSE, sep = ",",
                      col.names = nombres)

```

```{r}
head(bcancer)
```

### Exportar archivos CSV 

Vamos a guardar el data.frame `bcancer` como un archivo csv llamado **"bcancer.csv"** y **bcancer2.csv** utilizando el comando `write_._csv()` y `write.csv()` respectivamente. Las tablas se guardarán en nuestro directorio de trabajo actual.
```{r, eval=F}
write_csv(bcancer, file = "bcancer.csv")
```

```{r, eval=F}
write.csv(bcancer, file= "bcancer2.csv")
```


### Archivos CSV

También podemos trabajar con datos de archivos de texto de nuestra computadora. Importa archivos de texto plano con formato CSV (*coma-separated values*) que descargamos anteriormente. Usamos la función `read.csv` o `read_csv`.

```{r, eval=F}
bcancer_tabla <- read_csv("bcancer.csv")
```
```{r, eval=T, echo=F}
bcancer_tabla <- read_csv("~/Downloads/bcancer.csv")
```

```{r}
head(bcancer_tabla)
```

```{r}
names(bcancer_tabla)
```

```{r}
head(bcancer_tabla)
```
Algunas veces los datos tienen ciertos problemas que hay que arreglar para importar correctamente los datos a R. `read_csv()` tiene opciones que facilitan la importación de archivos CSV: 

- `col_names`: `read_csv()` asume que la primera fila contiene los nombres de las variables. Esto puede cambiarse con **`col_names = FALSE`**. También puedes proveer los nombres a las variables (o columnas) con `col_names = c("X1", "X2")`

- `skip`:`read_csv()` por defecto importa todas las filas del archivo, pero puedes hacer que comience a importar en la fila que quieras con `skip = n`

- `na`: En algunos ficheros con datos tabulares, los NAs se especifican con algún carácter. Esto podemos tratarlo al leer los datos con el argumento `na = "xxx"`


### Archivos TXT

Importa y exporta los archivos de texto plano con formato de tabla (data.frame). Exportemos la tabla anterior como archivo txt usando `write.table`.

```{r,  eval=F}
write.table(x = bcancer, file = "bcancer.txt", sep = ",", 
            row.names = FALSE, col.names = TRUE)
```

Para importar un archivo txt, usamos `read.table`. El argumento `header` permite incorporar el encabezado del archivo que queremos importar mientras que el argumento `sep`. En el siguiente comando, el argumento `sep=","` le indica a R que nuestros datos están separados por el símbolo **","** o *coma*.
```{r, eval=F}
bcancer_txt <- read.table("bcancer.txt")
```

```{r, eval=T, echo=F}
bcancer_txt <- read.table("~/Downloads/bcancer.txt", header=TRUE, sep = ",")
```
```{r}
head(bcancer_txt)
```

## Archivos xlsx o de Excel

Para importar o exportar archivos de Excel, es necesario utilizar la paquetería `"openxlsx"` que permite trabajar con documentos de Excel en R. La instalación de paqueterías se realiza sólo una vez. Una vez que la librería o paquetería esté instalada, puedes omitir este paso.

```{r, eval=FALSE}
install.packages("openxlsx", dependencies = TRUE)
```

Ahora cargaremos las paqueterías. El llamado de librerías deberá hacerse cada que inicies una nueva sesión en R.
```{r}
library(openxlsx)
```

### Importación de datos xlsx o de Excel

Importaremos un nuevo set de datos de Excel que puedes descargar de [aquí](https://drive.google.com/u/0/uc?id=1DmLiZZGq_MVkLYCMZ7rdeHydUZAoP-YW&export=download). Recuerda guardarlos en tu carpeta de trabajo.

```{r, eval=FALSE}
datosXLSX <- read.xlsx("iris.xlsx")
```

```{r, eval=T, echo=F}
datosXLSX <- read.xlsx("~/Downloads/iris.xlsx")
```
```{r}
head(datosXLSX)
```

### Exportación de datos en Excel

Vamos a exportar el data.frame `datosXLSX` que creamos anteriormente como un archivo de Excel llamado **"datos.xlsx"** utilizando el comando `write.xlsx()`. El archivo se guardará en nuestro directorio de trabajo  actual.

```{r, eval=F}
write.xlsx(tablaDE, "datos.xlsx")
```


## Ejercicio

Vamos a crear un data.frame para practicar cómo exportar los datos.
```{r}
DosisX <- c(46, 20, 80, 100, 63)
DosisY <- c(6, 50, 70, 70, 63)
Lcelular <- c("MCF7", "Hela", "IPC-366", "T47D", "ZR75-1")
tablaDE <- data.frame(DosisX, DosisY, Lcelular)
tablaDE
```

### Exportar como TXT

Vamos a guardar el data.frame `tablaDE` como un archivo de texto llamado **"datos.txt"** utilizando el comando `write.table()`. La tabla se guardará en nuestro directorio de trabajo  actual.
```{r, eval=F}
write.table(tablaDE, "datos.txt")
```


### Exportar como CSV

Vamos a guardar el data.frame `tablaDE` como un archivo csv llamado **"datos.csv"** utilizando el comando `write.csv()`. La tabla se guardará en nuestro directorio de trabajo  actual.
```{r, eval=F}
write.csv(tablaDE, "datos.csv")
```

### Argumentos al exportar

Así como al importar archivos existen diversos argumentos que podemos utilizar para darles ciertas indicaciones a R, también lo podemos hacer al momento de exportar los datos. Los siguientes argumentos se pueden usar con `write.csv()` y `write.table()`.

`row.names=FALSE` nos permite suprimir los nombres de las filas
```{r, eval=F}
write.csv(tablaDE, "datos1.csv", row.names=FALSE)
```

Para indicar la separación del archivo utilizamos `sep`. Vamos a usar la tabulación como separador poniendo `sep="\t"`.
```{r, eval=F}
write.csv(tablaDE, "datos2.csv", row.names=FALSE, sep="\t")
```

Para suprimir los nombres de las columnas, usamos `col.names=FALSE`
```{r, eval=F}
write.csv(tablaDE, "datos3.csv", row.names=FALSE, sep="\t", col.names=FALSE)
```
